ACORDAO-COMPLETO-2465085

ACÓRDÃO 7942/2021 ATA 17/2021 - SEGUNDA CÂMARA

VISTOS, relatados e discutidos estes pedidos de reexame interpostos pelo Tribunal Regional do Trabalho da 10ª Região/DF-TO e por Rosane Guerra Neves contra o Acórdão 5433/2020-TCU-Segunda Câmara.
ACORDAM os Ministros do Tribunal de Contas da União, reunidos em sessão da 2ª Câmara, ante as razões expostas pelo Relator e com fundamento nos arts. 32 e 48 da Lei 8.443/1992, em:
9.1. conhecer dos pedidos de reexame e negar-lhes provimento.
9.2. encaminhar cópia deste Acórdão aos recorrentes, com a informação de que a íntegra do Relatório e do Voto que o fundamentam está disponível no endereço eletrônico www.tcu.gov.br/acordaos.

Pedidos de reexame interpostos contra decisão que considerou ilegal ato de aposentadoria por dele indevidamente constar a parcela "opção".

Segunda Câmara

Tribunal Regional do Trabalho da 10ª Região/DF-TO - TRT-10..

3. Recorrentes: Rosanne Guerra Neves (XXX.749.321-XX); Tribunal Regional do Trabalho da 10ª Região/DF-TO (02.011.574/0001-90).

13.1. Ministros presentes: Augusto Nardes (na Presidência), Aroldo Cedraz, Raimundo Carreiro e Jorge Oliveira (Relator).
13.2. Ministro-Substituto convocado que não participou da votação: Augusto Sherman Cavalcanti.
13.3. Ministros-Substitutos presentes: Marcos Bemquerer Costa e André Luís de Carvalho.

JORGE OLIVEIRA

Ministro-Substituto André Luís de Carvalho.

Adoto como Relatório a instrução produzida na Secretaria de Recursos - Serur (peça 56) , endossada pelo corpo dirigente daquela unidade técnica (peça 57) e pelo Ministério Público junto ao TCU - MPTCU (peça 58) , a seguir transcrita:
"Trata-se de pedidos de reexame interpostos pelo Tribunal Regional do Trabalho da 10ª Região (TRT-10ª Região) [peças 16-21] e por Rosanne Guerra Neves, ex-servidora daquele TRT-10ª Região [peças 30-32], contra o Acórdão 5433/2020-TCU-Segunda Câmara (Rel. Min. Substituto André Luís de Carvalho) , no qual se considerou ilegal o ato de concessão de aposentadoria em reexame (peça 9) .
0. A deliberação recorrida apresenta o seguinte teor:
"VISTOS, relatados e discutidos estes autos de aposentadoria deferida em favor de Rosanne Guerra Neves pela administração do Tribunal Regional do Trabalho da 10ª Região - DF e TO;
ACORDAM os Ministros do Tribunal de Contas da União, reunidos em Sessão da 2ª Câmara, nos termos do art. 71, III e IX, da Constituição de 1988, dos arts. 1º, V, 39, II, e 45 da Lei n.º 8.443, de 1992, e dos arts. 260, § 1º, e 262, § 2º, do RITCU, ante as razões expostas pelo Relator, em:
9.1. considerar ilegal o ato inicial de aposentadoria em favor de Rosanne Guerra Neves (à Peça 2 sob o n.º 39075/2017) , negando-lhe o respectivo registro, diante da indevida percepção da vantagem como "opção" prevista no art. 2º da Lei n.º 8.911, de 1994, e da indevida incorporação da vantagem como "quintos" de função;
9.2. dispensar o ressarcimento das quantias percebidas indevidamente, mas de boa-fé, em consonância com a Súmula n.º 106 do TCU, deixando, ainda, de determinar a imediata cessação dos pagamentos inerentes aos "quintos" de função em respeito à decisão prolatada pelo STF no bojo do RE 638.115-CE;
9.3. determinar que, no prazo de 15 (quinze) dias contados da ciência desta deliberação, a administração do Tribunal Regional do Trabalho da 10ª Região - DF e TO adote as seguintes medidas:
9.3.1. faça cessar os pagamentos decorrentes do ato ora considerado ilegal em face da indevida percepção da vantagem como "opção" prevista no art. 2º da Lei n.º 8.911, de 1994, sob pena de responsabilidade solidária da autoridade administrativa omissa, nos termos do art. 71, IX, da Constituição de 1988 e do art. 262, caput, do RITCU;
9.3.2. dê ciência desta deliberação à interessada, alertando-a de que o efeito suspensivo proveniente da eventual interposição do subsequente recurso junto ao TCU não a eximirá da devolução dos valores percebidos indevidamente após a notificação, diante do não provimento desse recurso, devendo encaminhar os comprovantes da correspondente notificação ao TCU no prazo de 30 (trinta) dias;
9.3.3. encaminhe a este Tribunal, nos termos do art. 262, § 2º, do RITCU, o novo ato de concessão da aludida aposentadoria, sem a ilegalidade indicada nesta deliberação, para que seja submetido à apreciação pelo TCU, na forma do art. 260, caput, do RITCU;
9.3.4. reavalie e, se for o caso, promova a efetiva alteração da parcela inerente à incorporação de "quintos" de função originalmente concedida diante da eventual necessidade de absorção dessa parcela pelas subsequentes modificações legais produzidas sobre a estrutura remuneratória da correspondente carreira, em sintonia, assim, com a deliberação proferida pelo Supremo Tribunal Federal no bojo do RE 638.115 durante a Sessão de 18/12/2019; devendo se manifestar anual e conclusivamente sobre o cumprimento, ou não, desse item do acórdão em item específico no seu Relatório de Gestão em cada exercício financeiro;
9.3.5. promova a efetiva implementação das futuras absorções da parcela inerente à incorporação de "quintos" de função em face das supervenientes modificações legais produzidas sobre a estrutura remuneratória da correspondente carreira, em observância, então, à deliberação proferida pelo Supremo Tribunal Federal no bojo do RE 638.115 durante a Sessão de 18/12/2019; devendo se manifestar anual e conclusivamente sobre o cumprimento, ou não, desse item do acórdão em item específico no seu Relatório de Gestão em cada exercício financeiro;
9.4. determinar que o órgão de controle interno junto ao Tribunal Regional do Trabalho da 10ª Região - DF e TO verifique o efetivo cumprimento dos itens 9.3.4 e 9.3.5 deste Acórdão, devendo se manifestar anual e conclusivamente sobre o aludido cumprimento, ou não, desses itens do acórdão em item específico no seu Relatório de Auditoria de Gestão a partir da análise do correspondente Relatório de Gestão em cada exercício financeiro;
9.5. determinar que a unidade técnica adote as seguintes medidas:
9.5.1. envie a cópia do presente Acórdão, com o Relatório e a Proposta de Deliberação, à administração e, ainda, ao órgão de controle interno do Tribunal Regional do Trabalho da 10ª Região - DF e TO, para ciência e efetivo cumprimento aos itens 9.3 e 9.4 deste Acórdão; e
9.5.2. arquive o presente processo, sem prejuízo de promover o monitoramento da determinação proferida pelo item 9.3 deste Acórdão, representando ao TCU, se necessário."
HISTÓRICO 
O ato de aposentadoria em questão foi julgado ilegal em virtude de constar a incorporação da parcela vulgarmente conhecida como "opção" (ato de aposentadoria à peça 2) .
0. O voto revisor do e. Ministro Benjamin Zymler, por ocasião da apreciação do TC Processo 027.914/2013-5 (Acórdão 2988/2018-TCU-Plenário, Sessão de 12/12/2018) , veiculou didático histórico sobre a cognominada parcela "opção", o qual será apresentado abaixo como base para melhor compreensão da matéria (ajustes de forma, supressões e adições) .
Da vantagem "opção"
0. Em síntese, a vantagem conhecida como "opção" constituía uma fração variável, conforme definido em lei, da remuneração do cargo em comissão/função de confiança.
2.3. 	Era um direito conferido ao servidor ocupante de cargo efetivo, que assumia cargo em comissão ou função de confiança, de continuar a ser remunerado com base em seu cargo efetivo, mas com acréscimo decorrente do exercício do novo cargo/função. 
2.4.	A vantagem tinha por objetivo conferir estímulo financeiro para que o servidor efetivo ocupasse cargo em comissão cuja remuneração fosse inferior à do cargo efetivo. 
2.5.	Aparentemente, o primeiro normativo que tratou da matéria foi a Lei 4.345/1964, que assim dispôs (grifei) :
Art. 1º As tabelas de vencimentos dos cargos efetivos e em comissão, referidas no art.1º da Lei nº 4.242, de 17 de julho de 1963, ficam substituídas pelas seguintes:    
 (...) 
§ 2º Ao funcionário nomeado para o exercício de cargo em comissão é facultado optar pelo vencimento do símbolo, previsto na tabela b constante dêste artigo, ou pela percepção do vencimento e demais vantagens de seu cargo efetivo acrescido de gratificação fixa, correspondente a 20% (vinte por cento) do valor do símbolo do cargo em comissão respectivo.
2.6. 	Igual disciplina foi mantida pelo Decreto-Lei 1.445/1976 (que tratava da remuneração dos servidores civis do Poder Executivo, dentre outros) . Segundo o art. 3º, a vantagem correspondia a 20% do vencimento do Grupo Direção e Assessoramento Superiores (DAS) . 
2.7.	A legislação foi sendo alterada ao longo do tempo, de modo que não só o percentual foi alterado como também foram acrescidas outras vantagens/gratificações ao "optante" pela remuneração do cargo efetivo.
2.8.	O Decreto-Lei 2.270/1985, por exemplo, permitiu a inclusão da vantagem "representação mensal" no cálculo da vantagem "opção". O Decreto-Lei 2.365/1987 (art. 10) elevou o percentual para 50% e a Lei 7.706/1988 (art. 4º) , para 55%. 
2.9.	A Lei 8.538/1992 alterou a composição da parcela "opção", que foi acrescida de 55% da gratificação GADF (Gratificação de Atividade por Desempenho de Função) , criada pela Lei Delegada 13/1992. 
2.10.	Assim, quando da edição da Lei 8.538/1992, a "opção" passou a ser: 55% do vencimento do DAS + 55% da GADF + representação mensal.
2.11.	A Lei 8.911/1994 disciplinou o cálculo da opção para os servidores do Poder Executivo, além de tratar do instituto da incorporação de "quintos", previsto no art. 62 da Lei 8.112/1990. À guisa de clareza, transcrevo o citado dispositivo:
Lei 8.911/1994
"Art. 2º É facultado ao servidor investido em cargo em comissão ou função de direção, chefia e assessoramento, previstos nesta Lei, optar pela remuneração correspondente ao vencimento de seu cargo efetivo, acrescido de cinqüenta e cinco por cento do vencimento fixado para o cargo em comissão, ou das funções de direção, chefia e assessoramento e da gratificação de atividade pelo desempenho de função, e mais a representação mensal.
Parágrafo único. O servidor investido em função gratificada (FG) ou de representação (GR) , ou assemelhadas, constantes do Anexo desta Lei, perceberá o valor do vencimento do cargo efetivo, acrescido da remuneração da função para a qual foi designado."
2.12.	A remuneração dos cargos em comissão prevista na Lei 8.911/1994 e que servia de base de cálculo para a vantagem "opção" continuou a ser composta de vencimento básico, GADF e representação mensal.
2.13.	As alterações no cálculo da vantagem "opção" continuaram ao longo do tempo. Cito, por exemplo, a Lei 9.030/1995, que estabeleceu que a vantagem equivaleria a 25% da remuneração total do cargo ou função, para os DAS 4 a 6 (art. 2º) , que passou a ser paga em rubrica única (sem GADF ou representação mensal) . Também previu o pagamento de uma parcela variável, equivalente à diferença entre a remuneração efetiva e a remuneração do cargo em comissão.
2.14.	Já a Lei 11.526/2007, alterada pela Lei 12.094/2009, fixou a "opção" como 60% da remuneração do cargo em comissão.
2.15.	No âmbito do Poder Judiciário, a Lei 9.421/1996 estabeleceu que a "opção" equivaleria a 70% do vencimento básico da função de confiança.
2.16.	Importante registrar que algumas funções - geralmente as de menor valor e ocupadas exclusivamente pelos servidores efetivos - são pagas em valor integral, juntamente com a remuneração do cargo efetivo. 
2.17.	São as chamadas funções gratificadas ou funções de representação (vide parágrafo único do art. 2º da Lei 8.911/1994) . Diversamente dos cargos em comissão, que exigem o afastamento do servidor de seu cargo efetivo, as funções gratificadas não constituem cargo à parte. São apenas gratificações pagas aos servidores efetivos em razão da assunção de maiores responsabilidades.
2.18.	Nesses casos, o servidor não recebe a "opção" - já que não tem entre o que optar -, mas, sim, o valor da função gratificada, juntamente com a remuneração de seu cargo efetivo.
2.19.	As vantagens decorrentes do exercício de cargo em comissão/função de confiança e função gratificada são de natureza pro labore faciendo, assim como adicionais pagos em razão das condições específicas de trabalho (insalubridade, trabalho noturno etc.) . Ou seja, são de natureza transitória, uma vez que o servidor somente a elas faz jus quando no exercício do cargo ou função. 
2.20.	Uma vez que a aposentadoria ocorre no cargo efetivo e os proventos guardam relação com esse cargo, não há como imaginar que vantagens associadas ao cargo em comissão possam compor os proventos de aposentadoria, salvo autorização legal. Isso em virtude do princípio da legalidade. De fato, não se pode relegar ao oblívio a lição de Hely Lopes Meirelles:
Na Administração Pública não há liberdade nem vontade pessoal. Enquanto na administração particular é lícito fazer tudo que a lei não proíbe, na Administração Pública só é permitido fazer o que a lei autoriza. A lei para o particular significa "pode fazer assim"; para o administrador público significa "deve fazer assim" (in Direito Administrativo Brasileiro, 33ª ed., São Paulo: Malheiros Editores, 2007, p. 87-88) .
2.21	A Lei 8.112/1990 disciplinou a matéria nos seguintes termos:
Art. 193. O servidor que tiver exercido função de direção, chefia, assessoramento, assistência ou cargo em comissão, por período de 5 (cinco) anos consecutivos, ou 10 (dez) anos interpolados, poderá aposentar-se com a gratificação da função ou remuneração do cargo em comissão, de maior valor, desde que exercido por um período mínimo de 2 (dois) anos.
§ 1° Quando o exercício da função ou cargo em comissão de maior valor não corresponder ao período de 2 (dois) anos, será incorporada a gratificação ou remuneração da função ou cargo em comissão imediatamente inferior dentre os exercidos.
§ 2° A aplicação do disposto neste artigo exclui as vantagens previstas no art. 192, bem como a incorporação de que trata o art. 62, ressalvado o direito de opção  (grifos acrescidos) .
2.22.	É sobremodo importante ressaltar que o direito de opção, que consta no § 2º supra, diz respeito à opção entre as vantagens dos quintos, da prevista no art. 193 e do art. 192 - e não à parcela vulgarmente chamada de "opção".      
2.23.	A composição dos proventos deferidos ao servidor que optava por se aposentar na forma do caput dependia do tipo de cargo ou função ocupada.
2.24.	Se ex-ocupante de cargo em comissão, os proventos equivaleriam à remuneração desse cargo. Se ocupante de função gratificada, que é vinculada ao exercício de cargo efetivo, os proventos do servidor seriam compostos pela remuneração do cargo efetivo acrescida da gratificação de função. Isso porque, no último caso, não se trata de um cargo autônomo, com estrutura remuneratória própria, mas de uma mera gratificação paga ao servidor efetivo.
2.25.	Veja-se que esse dispositivo legal não mencionava expressamente a possibilidade de deferir ao inativo, que preencheu seus requisitos, a parcela da retribuição dos cargos em comissão/função de confiança, conhecida como "opção", nada obstante ressalve, em seu §2º, o "direito de opção".
2.26.	O § 2º do art. 193 da Lei 8.112/1990 apenas autorizava que o servidor optasse por se aposentar na forma do caput ou carreasse para os proventos de aposentadoria (calculados com base na remuneração do cargo efetivo) as vantagens previstas nos arts. 62 e 192 da Lei 8.112/1990. 
2.27.	Nessa ordem de ideias, poder-se-ia argumentar que não existe amparo legal para o pagamento da "opção" para os inativos, uma vez que a Lei 8.112/1990 não menciona expressamente essa possibilidade. 
2.28.	Contudo, seria também possível extrair diretamente do caput, mediante interpretação extensiva, a autorização para o pagamento da parcela "opção" ao inativo. Se o dispositivo conferia ao ex-ocupante de cargo em comissão o direito de ter seus proventos calculados com base na remuneração desse cargo, não seria desarrazoado conferir a esse servidor o direito de acrescer a seus proventos de cargo efetivo a parcela "opção". Desse modo, estar-se-ia conferindo ao ex-ocupante do cargo em comissão tratamento semelhante ao do servidor investido em função gratificada. 
2.29.	Isso porque, em muitos casos, a remuneração do cargo em comissão era inferior à do cargo efetivo. Consequentemente, muitos desses servidores não se beneficiariam do art. 193 da Lei 8.112/1990, ao contrário daqueles que ocuparam função gratificada.
2.30.	Todavia, essa interpretação não se coaduna com o pagamento de "quintos", dada a vedação contida no § 2º do art. 193 da Lei 8.112/1990.
2.31.	A razão da vedação de acumulação das vantagens era claramente evitar o bis in idem nos proventos de inatividade, haja vista que a finalidade do pagamento das vantagens era uma só: assegurar estabilidade financeira na inatividade ao servidor que assumiu maiores responsabilidades quando na atividade. 
2.32.	Não invalida esse raciocínio o fato de que era possível pagar, na atividade, a vantagem dos "quintos" cumulativamente com a gratificação de função ou com a "opção". Isso é uma distorção do instituto dos "quintos", pois, em vez de assegurar a estabilidade financeira àquele que se afastasse do cargo ou função, acabava por elevar a remuneração do cargo efetivo ainda quando no exercício do cargo em comissão ou função. Entretanto, isso era prevista em lei, o que não ocorre no caso da inatividade.
2.33.	Quando o servidor é necessariamente remunerado com base no cargo efetivo e recebe uma gratificação fixada em lei, deve-se observar a vedação de pagamento cumulativo da gratificação de função com as vantagens previstas nos arts. 62 ("quintos"/"décimos") e 192 da Lei 8.112/1990.  Nesse sentido, cito, dentre inúmeros outros, a Decisão 47/2001-Plenário (rel. Ministro Benjamin Zymler) e os Acórdão 645/2003-TCU-Plenário (rel. Ministro Walton Alencar Rodrigues) e 814/2005-1ª Câmara (relator Ministro Marcos Vilaça) , proferido em processo de inspeção.
2.34.	Apesar de não haver expressa previsão legal, a jurisprudência de mais de trinta anos vem aceitando a inclusão da parcela "opção" (pagamento de uma fração da remuneração do cargo em comissão ao servidor que opta pela remuneração do cargo efetivo) nos proventos do inativo que implementou os requisitos do art.180 da Lei 1.711/1952 ou do art. 193 da Lei 8.112/1990. Nada obstante, não é possível o pagamento da parcela "opção" - quando prevista em lei - com a vantagem dos "quintos", ex vi do disposto no § 2º do art. 193 da Lei 8.112/1990.
2.35.	Mas não é só: a EC 20/1998 impõe que os proventos da inatividade sejam calculados com base na remuneração do cargo efetivo e que não a superem no momento da concessão da aposentadoria. Assim, todos os servidores que não implementaram as condições para a aposentação até 15/12/1998 (véspera da vigência da EC 20/1998) não fazem jus à percepção de FC ou da parcela "opção" (se existente na estrutura remuneratória) nos proventos de aposentadoria.
2.37.	Ademais, a aposentadoria deve observar as regras vigentes no momento da implementação de todos os requisitos legais para a concessão do benefício previdenciário, motivo pelo qual não é possível entender que o servidor tenha algum direito adquirido a determinada vantagem paga na aposentadoria até que lhe seja assegurado o próprio direito à inativação. 
2.38. 	Portanto, sob o ponto de vista legal, o cumprimento das exigências do art. 193 da Lei 8.112/1990, por si só, é irrelevante e não produz consequências jurídicas caso não tenham sido atendidos os requisitos para a constituição da situação jurídica na qual a vantagem é devida: a aposentadoria.
2.39.	É nesse sentido o disposto no art. 7º da Lei 9.624/1998 (grifos acrescidos) : 
Art. 7º É assegurado o direito à vantagem de que trata o art. 193 da Lei nº 8.112, de 1990, aos servidores que, até 19 de janeiro de 1995, tenham completado todos os requisitos para obtenção de aposentadoria dentro das normas até então vigentes.
Parágrafo único. A aplicação do disposto no caput exclui a incorporação a que se referia o art. 62 e as vantagens previstas no art. 192 da Lei nº 8.112, de 1990 (grifos acrescidos) .
2.40.	Assim, os servidores que não se encontravam em condições de se aposentar quando da revogação do art. 193 do Regime Jurídico Único (até 18/1/1995) não podem se beneficiar dessa vantagem.
2.41.	De mais a mais, a jurisprudência apregoa que é "vedado ao servidor público carrear para os proventos da aposentadoria ou para a pensão por ele instituída parcela da remuneração sobre a qual não incidiu desconto previdenciário"  (Acórdão 5919/2019-TCU-Primeira Câmara, de relatoria do ministro Benjamin Zymler, entre outros) . Ressalva-se, na hipótese, as gratificações de caráter geral, criadas após a jubilação do servidor com direito à paridade de proventos, desde que não tenham natureza pro labore faciendo
Dos fundamentos para o julgamento pela ilegalidade da presente aposentadoria
2.42.	Do ato de aposentadoria da recorrente (peça 2) , podem-se extrair as seguintes informações: a interessada conta com 32 anos, 1 mês e 20 dias de tempo de serviço, sendo que a vigência do ato é a partir de 1º/11/2017. Assim, só veio a adquirir o direito à aposentação após a vigência da EC 20/1998.
2.43.	Destarte, a presente concessão é ilegal porque:
	a) houve violação à regra constitucional, introduzida pela Emenda Constitucional 20/1998, que limita o valor dos proventos à remuneração do cargo efetivo;
	b) a jurisprudência apregoa que é vedado ao servidor público carrear para os proventos da aposentadoria ou para a pensão por ele instituída parcela da remuneração sobre a qual não incidiu desconto previdenciário, ressalvando-se as gratificações de caráter geral, criadas após a jubilação do servidor com direito à paridade de proventos, desde que não tenham natureza pro labore faciendo.
ADMISSIBILIDADE
Reitera-se os exames de admissibilidade realizados pelo Sar/Serur (peças 22 e 34) , que opinaram pelo conhecimento dos recursos, nos termos do artigo 48 da Lei 8.443/1992, c/c os artigos 285 e 286, parágrafo único, do RI/TCU, suspendendo-se os efeitos dos itens 9.1, 9.3, 9.3.1, 9.3.3, 9.3.4 e 9.3.5 do Acórdão 5433/2020-TCU-Segunda Câmara. A Excelentíssima Senhora Ministra Relatora Ana Arraes, mediante despachos de peças 24 e 41, concordou com esta unidade técnica. 
EXAME DE MÉRITO
 Delimitação
0. Constitui objeto dos presentes recursos definir se:
houve ofensa à Emenda Constitucional 20/1998;
houve a incidência da contribuição previdenciária sobre a opção até 28/1/1999;
houve violação aos princípios da segurança jurídica e da isonomia;
houve violação ao direito adquirido;
os efeitos do acórdão recorrido devem ser modulados (irretroatividade de nova interpretação) ; 
as decisões judiciais proferidas pela Justiça Federal autorizam a manutenção do pagamento da parcela "opção" à interessada;
deve ou não ser sobrestado o julgamento do ato versado neste processo.
deve ser alterada a redação dos comandos do acórdão recorrido relativos à parcela "quintos" em razão da decisão do Supremo Tribunal Federal no RE 638.115/CE;
0. As peças recursais veiculam argumentos que convergem no sentido de defender a reforma do Acórdão recorrido com base em teses que, na essência, se equiparam e, por isso, podem ser sumariadas e analisadas em conjunto sem prejuízo à cognição das impugnações, conforme itens subsequentes desta instrução.
Da ofensa à EC 20/1998
0. Os recorrentes sustentam não ter havido violação à Emenda Constitucional (EC) 20/1998, com base em argumentos cuja essência pode ser assim sumariada:
5.2.	Alegam que, nos termos da legislação em vigor (Lei 8.852/1994, art. 1°, inciso III) , integraria a remuneração do servidor ocupante de cargo efetivo a retribuição pelo exercício de função de direção, chefia ou assessoramento, cargo de provimento em comissão ou de natureza especial, prevista no art. 62 da Lei 8.112/1990. 
5.3.	Segundo alegam, o pagamento na aposentadoria da parcela denominada "opção" aos servidores públicos que, até a data de 18 de janeiro de 1995, tenham satisfeito os pressupostos temporais estabelecidos no art. 193 da Lei 8.112/1990, não violaria o § 2° do art. 40 da Constituição Federal, com a redação dada pela Emenda Constitucional 20/1998, porque a retribuição pelo exercício de função de direção, chefia ou assessoramento, cargo de provimento em comissão ou de natureza especial, prevista no art. 62 da Lei 8.112/1990, integraria a remuneração do servidor ocupante de cargo efetivo (inciso III do art. 1° da Lei 8.852/1994) .
Análise:
5.4.	O art. 41 da Lei 8.112/1990 assim dispõe:
Art. 41.  Remuneração é o vencimento do cargo efetivo, acrescido das vantagens pecuniárias permanentes estabelecidas em lei.
5.5.	As vantagens decorrentes do exercício de cargo em comissão/função de confiança e função gratificada são de natureza pro labore faciendo. É dizer: são de natureza transitória, uma vez que o servidor somente a elas faz jus quando no exercício do cargo ou função. 
5.6.	Portanto, diferentemente do alegado pela recorrente, por ter natureza transitória, não permanente, a parcela cognominada "opção" não integra a remuneração dos servidores públicos federais.
5.7.	Quanto ao conceito de remuneração previsto na Lei 8.852/1994, trata-se de definição obrigatoriamente aplicável tão somente à específica matéria regrada por aquele próprio diploma, como expresso em seu art. 1º: 
Art. 1º Para os efeitos desta Lei, a retribuição pecuniária devida na administração pública direta, indireta e fundacional de qualquer dos Poderes da União compreende:
 (...) 
III - como remuneração, a soma dos vencimentos com os adicionais de caráter individual e demais vantagens, nestas compreendidas as relativas à natureza ou ao local de trabalho e a prevista no art. 62 da Lei nº 8.112, de 1990, ou outra paga sob o mesmo fundamento, sendo excluídas:
 (...) 
5.8.	Assim, conclui-se que os argumentos em análise não devem ser acolhidos, pois houve violação ao § 2° do art. 40 da Constituição Federal, com a redação dada pela Emenda Constitucional 20/1998, que assim dispunha:
§ 2º Os proventos de aposentadoria e as pensões, por ocasião de sua concessão, não poderão exceder a remuneração do respectivo servidor, no cargo efetivo em que se deu a aposentadoria ou que serviu de referência para a concessão da pensão (grifos acrescidos) .
Da incidência da contribuição previdenciária até 28/1/1999
6.1.	Aduzem-se que o TCU somente teria decidido pela não incidência da contribuição social sobre a retribuição pelo exercício de função comissionada na sessão de 29/8/2001, ao apreciar representação formulada por unidade técnica da própria Corte de Fiscalização, que deu origem ao Processo Processo 006.153/1999-2 (Decisão 683/2001-TCU-Plenário) . Novamente alude-se ao texto da EC 20/1998 em conjunto com a Lei 8.852/1994 (art. 1º, III) e ao art. 193 da Lei 8.112/1990.
Análise:
6.2.	Não assiste razão aos recorrentes quanto ao ponto. Sobre a questão, convém observar as judiciosas considerações do e. Ministro Benjamin Zymler, por ocasião da apreciação do TC Processo 001.928/2019-8 (Acórdão 5919/2019-TCU-Primeira Câmara, Sessão de 23/7/2019) :
'9. (...) As parcelas remuneratórias decorrentes do exercício das funções comissionadas deixaram de constituir base de incidência para a contribuição previdenciária desde 16/12/1998, motivo pelo qual também não podem integrar os proventos de aposentadoria.
10. Nessa linha, a própria legislação editada após a EC 20/1998 não previa a incidência de contribuição previdenciária sobre as funções de confiança e assemelhados, como se depreende do art. 1º da Lei 9.783, publicada em 28/1/1999, na sequência da aprovação da EC 20/1998 (grifos acrescidos) :
"Art. 1o A contribuição social do servidor público civil, ativo e inativo, e dos pensionistas dos três Poderes da União, para a manutenção do regime de previdência social dos seus servidores, será de onze por cento, incidente sobre a totalidade da remuneração de contribuição, do provento ou da pensão.  (Vide Lei nº 10.887, de 2004)  Vide ADIN 2010, de 1999
Parágrafo único. Entende-se como remuneração de contribuição o vencimento do cargo efetivo, acrescido das vantagens pecuniárias permanentes estabelecidas em lei, os adicionais de caráter individual, ou quaisquer vantagens, inclusive as relativas à natureza ou ao local de trabalho, ou outra paga sob o mesmo fundamento, excluídas: (...) "
11. Essa matéria foi objeto da Decisão 683/2001-Plenário, prolatada em 29/8/2001, na qual o Tribunal, acolhendo a dissidência capitaneada pelo Ministro Ubiratan Aguiar, firmou o seguinte entendimento:
"O Tribunal Pleno, diante das razões expostas pelo Redator, DECIDE conhecer da Representação formulada pela então Divisão de Pagamento - Dipag/Serec/Segedam e, tendo em vista o disposto nos arts. 40, § 12, 201, § 11, da Constituição Federal, com redação dada pela Emenda Constitucional nº 20/98, firmar o entendimento de que a retribuição pelo exercício de função comissionada não constitui parcela integrante da remuneração sobre a qual incide a contribuição social do servidor público civil ativo, a partir da vigência da Emenda Constitucional nº 20/98."
12. Contra essa decisão foi interposto pedido de reexame pelo Subprocurador-Geral Ubaldo Alves Caldas, que não foi conhecido (Decisão 1077/2001-Plenário) .'
6.3.	Em virtude dessas considerações, é de se rejeitar o argumento apresentado.
7.         Dos princípios da segurança jurídica e da isonomia
7.1.	Os recorrentes aduzem que estaria havendo violação aos princípios da segurança jurídica e da isonomia, com base nos argumentos adiante sintetizados.
7.2.	Alegam que a prerrogativa do TCU de alterar o seu posicionamento deveria encontrar limite no princípio da segurança jurídica, também de hierarquia constitucional, pois os administrados não poderiam estar indefinidamente sujeitos à instabilidade surgida a cada julgamento de registro de ato de aposentadoria de servidor público, quando há alteração na composição do Colegiado, sob pena de gerar descrédito para o a Corte de Contas e insegurança jurídica para o administrado.
7.3.	Vindicam que o TCU considere, também, os inúmeros atos de aposentadoria julgados e registrados nos últimos quatorze anos, tidos como legais por essa Corte de Fiscalização, com base no entendimento firmado por meio do Acórdão 2076/2005-TCU-Plenário.
Análise:
7.4.	Conforme anotado no histórico consignado em tópico anterior desta instrução, a conclusão de que a presente concessão é ilegal deveu-se, unicamente, ao exame da legislação referente ao instituto da parcela vulgarmente conhecida como "opção".
7.5.	No que tange à jurisprudência superada deste Tribunal, observa-se que os juízes são independentes e estão submetidos primeiramente à Constituição e à lei (fonte primária do direito brasileiro) , e apenas indiretamente, à jurisprudência. Sobre o tema, traz-se à colação a doutrina de Mauro Schiavi:
'Hodiernamente se exige uma postura mais ativa do Juiz para garantir os resultados práticos do processo. A efetividade do processo depende não só de um Juiz imparcial e independente, mas, também, de um magistrado mais ousado, comprometido com a justiça e com os resultados úteis do processo' (in Manual de Direito Processual do Trabalho, 4ª. Ed., São Paulo: LTr, 2011, p. 698) .
7.6.	Corroborando essas ideias, registra-se o conselho de Benedito Calheiros Bonfim:
'A dócil submissão à jurisprudência estiola o espírito criador do advogado e do juiz. São os descontentes e os inconformados os propulsores do progresso, raciocínio válido também no campo da ciência do Direito' (in Conselhos aos jovens advogados, 3ª Ed., Niterói, RJ: Impetus, 2012, p. 187) .
7.7.	Também ensina Paulo Nader:
'É princípio assente na moderna hermenêutica jurídica que os juízes devem interpretar o Direito evolutivamente, conciliando velhas fórmulas com as novas exigências históricas. Nesse trabalho de atualização, em que a letra da lei permanece imutável e a sua compreensão é dinâmica e evolutiva, o juiz colabora decisivamente para o aperfeiçoamento da ordem jurídica. Ele não cria o mandamento jurídico, mas apenas adapta princípios e regras à realidade social. Mantém-se fiel, portanto, aos propósitos que nortearam a elaboração das normas. Ihering valorizou essa atividade, lembrando a importante função da interpretatio romana, que não consistia na simples aplicação de normas aos casos concretos, mas na conciliação do Direito com os fatos sociais' (NADER, Paulo. Introdução ao estudo do Direito; Rio de Janeiro: Forense, 2008, p. 176) . 
7.8.	Ante tais argumentos, não se afigura heterodoxo que este Tribunal interprete o regramento da parcela "opção" de acordo com as regras de hermenêutica, não se pautando exclusivamente por precedentes jurisprudenciais oscilantes cujas teses são superadas em dado momento por compreensão evolutiva dos fatos e respectivas normas aplicáveis. Nesse passo, não há que se falar em violação ao princípio da isonomia.
7.9.	Ademais, observa-se que a jurisprudência deste tribunal se inclinou e tem se sedimentado claramente no sentido da irregularidade do pagamento da parcela opção juntamente com quintos, conforme se extrai de centenas de julgados recentes desta Casa em sentido unívoco, trazendo-se, a título meramente ilustrativo, os seguintes Acórdãos: 1.255/2020, Relator Marcos Bemquerer; 2.793/2019, Relatora Ana Arraes; e 2.646/2019, Relator Vital do Rêgo - todos do Plenário; 6.860/2020, Relator Benjamin Zymler; 6.696/2020, Relator Walton Alencar Rodrigues; e 6.674/2020, Relator Weder de Oliveira - todos da 1ª Câmara; e 6.731/2020, Relator André de Carvalho; 6.574/2020, Relator Augusto Nardes; e 6.178/2020, Relator Raimundo Carreiro - todos da 2ª Câmara.
7.10.	Sobre o princípio da segurança jurídica, cabe lembrar a assentada jurisprudência da Suprema Corte no sentido de classificar como ato complexo a concessão de aposentadoria, reforma ou pensão, consoante os seguintes julgados (RMS 3881/SP, MS 19875/DF, RE 195861/ES e MS 23665/DF) .
7.11.	Assim, sendo o ato de aposentadoria complexo, este somente passa a estar plenamente formado (perfeito) , válido (aferição da legalidade com reflexo de definitividade perante a Administração) e eficaz (plenamente oponível a terceiros, deixando de apresentar executoriedade provisória) quando recebe o registro pela Corte de Contas. Tal entendimento decorre do disposto no inciso III do art. 71 da Constituição Federal, que atribui ao TCU o poder-dever de apreciar, para fins de registro, a legalidade de referidos atos de pessoal.
7.12.	Nessa perspectiva, impõe-se reconhecer que atos da espécie possuem natureza precária, razão pela qual, até que haja o efetivo julgamento e o consequente registro pelo TCU, não há que se falar em ato jurídico perfeito, tendo em vista a ausência de aperfeiçoamento anterior e definitividade do ato.
7.13.	A propósito do tema, colaciona-se entendimento esposado pelo STF no âmbito do RE-195.861/ES:
APOSENTADORIA - ATO ADMINISTRATIVO DO CONSELHO DA MAGISTRATURA - NATUREZA - COISA JULGADA ADMINISTRATIVA - INEXISTÊNCIA. O ato de aposentadoria exsurge complexo, somente se aperfeiçoando com o registro perante a Corte de Contas. Insubsistência da decisão judicial na qual assentada, como óbice ao exame da legalidade, a coisa julgada administrativa. (grifos acrescidos) 
7.14.	No caso em apreço, não houve o respectivo registro em razão da constatação de ilegalidade no ato, o que afasta, por si só, a presunção de legitimidade do ato administrativo que concedeu o benefício ao recorrente, não havendo, assim, que se falar em violação da segurança jurídica, de proteção da confiança, de direito adquirido ou de razoabilidade. 
7.15.	A boa-fé do recorrente foi considerada no Acórdão recorrido ao se dispensar a devolução dos valores indevidamente recebidos.
7.16.	Por fim, cumpre repisar que este Tribunal tem o poder-dever de apreciar, para fins de registro, os atos de pensão civil na esfera federal, nos termos do art. 71 da Lei Maior. Esta prerrogativa não pode ser infirmada pela sobreposição dos princípios da razoável duração do processo e da eficiência na Administração Pública.
7.17.	Nesse quadro, referidos argumentos recursais levantados não merecem prosperar. 
8. Do direito adquirido
8.1.	Os recorrentes alegam suposta violação ao direito adquirido, com base nos seguintes argumentos cujo teor pode ser condensado nos seguintes termos:
8.2.	O Acórdão 1599/2019-TCU-Plenário teria desconsiderado o princípio constitucional do direito adquirido (CF/1988, art. 5º, XXXVI) , pois a única exigência que fazia o art. 193 da Lei 8.112/1990 era o exercício de função comissionada por cinco anos continuados ou dez intercalados. Segundo defende, a referida norma legal não exigia o tempo de serviço para aposentadoria.
Análise:
8.3.	A aposentadoria deve observar as regras vigentes no momento da implementação de todos os requisitos legais para a concessão do benefício previdenciário, motivo pelo qual não é possível entender que o servidor tenha algum direito adquirido a determinada vantagem paga na aposentadoria até que lhe seja assegurado o próprio direito à inativação. 
8.4. 	Portanto, sob o prisma legal, o cumprimento das exigências do art. 193 da Lei 8.112/1990, por si só, é irrelevante e não produz consequências jurídicas caso não tenham sido atendidos os requisitos para a constituição da situação jurídica na qual a vantagem é devida: a aposentadoria.
8.5.	É nesse sentido o disposto no art. 7º da Lei 9.624/1998 (grifos acrescidos) : 
Art. 7º É assegurado o direito à vantagem de que trata o art. 193 da Lei nº 8.112, de 1990, aos servidores que, até 19 de janeiro de 1995, tenham completado todos os requisitos para obtenção de aposentadoria dentro das normas até então vigentes.
Parágrafo único. A aplicação do disposto no caput exclui a incorporação a que se referia o art. 62 e as vantagens previstas no art. 192 da Lei nº 8.112, de 1990 (grifos acrescidos) .
8.6.	Ante o expresso regramento normativo, os argumentos recursais apresentados não merecem prosperar quanto ao ponto.
9. Da modulação dos efeitos da decisão recorrida e da alegada irretroatividade de nova interpretação administrativa
9.1.	Os recorrentes defendem necessidade de o Tribunal modular os efeitos do acórdão recorrido, com base nos seguintes argumentos, em suma:
9.2.	Aludem à Lei 13.655/2018, que acresceu ao Decreto-Lei 4.657/1994 (LINDB) disposições sobre segurança jurídica e eficiência na criação e na aplicação do direito público, dentre elas a expressa no acrescido art. 23 daquele diploma. 
9.3.	Invocam o Decreto-Lei 200/1967, art. 103. 
9.4.	Segundo sua interpretação, referidos dispositivos normativos não devem ser desconsiderados por parte dessa Corte de Fiscalização, no caso de prevalecer a mudança de entendimento estampada no Acórdão 1599/2019-TCU-Plenário TCU, até para evitar que os servidores já aposentados, que tenham satisfeito, até a data de 18 de janeiro de 1995, os pressupostos temporais estabelecidos no art. 193 da Lei 8.112/1990 e que tinham assegurados a vantagem decorrente da opção, prevista no art. 2° da Lei 8.911/1994, por decisão do próprio TCU (Acórdão 2076/2005-TCU-Plenário) , venham a sofrer uma redução abrupta em seus proventos de inatividade. Realçam que o ato de aposentadoria em questão teria sido publicado (pela Administração responsável) anteriormente a 12/12/2018, data da sessão em que foi prolatado o Acórdão 2988/2018-TCU-Plenário.
Análise:
9.5.	Não assiste razão aos recorrentes quanto ao ponto. 
9.6.	No caso em reexame, o ato de concessão de aposentadoria pela Administração a que estava vinculada, embora produza efeitos, permanece precário, haja vista não ter se consumado o respectivo registro pelo TCU (ato complexo) em razão da identificação de ilegalidade, o que afasta a presunção de legitimidade do ato administrativo que concedeu o benefício ao recorrente (CF, art, 71, III) . Não havendo relação jurídica consolidada, não seria próprio falar em desconstituição abrupta pelo TCU, o que desidrata a argumentação que defende necessidade de modulação dos efeitos da decisão combatida.
9.7.	Demais disso, não se examina norma de conteúdo indeterminado, conforme previsto no art. 23 da Lei de Introdução ao Direito Brasileiro (Decreto-lei 4.657/1942, redação dada pela Lei 13.655/2018) .
9.8.	Além disso, a não cabe se invocar o Acórdão 2988/2018-TCU-Plenário, uma vez que tal decisão foi clara ao estipular que a modulação ali adotada abrangeria, tão somente, os atos já registrados por esta Corte de Contas, conforme se depreende do seu subitem 9.3:
9.3. determinar à Secretaria-Geral de Administração que transforme em vantagem pessoal, passível de absorção pelos reajustes específicos concedidos às carreiras a que pertencem os servidores deste Tribunal, a retribuição parcial da função comissionada ("opção") paga a inativos e pensionistas cujos proventos são calculados com base na remuneração do servidor ativo e cujos atos concessórios já tenham sido objeto de registro.
9.6.	Ora, no caso em reexame, o ato administrativo é precário, vez que não houve o respectivo registro em razão da constatação de ilegalidade, o que afasta, por si só, a presunção de legitimidade do ato administrativo que concedeu o benefício ao recorrente.
9.9.	No que tange à Lei 9.784/1999 (art. 2º,  parágrafo único, XIII) e à LINDB (art. 24) , que visam vedar aplicação retroativa de nova interpretação, convém observar que normas especiais (legal e regulamentar) regem o processo administrativo de controle externo a cargo do TCU (Lei 8.443/1992 e Regimento Interno/TCU) . Assim, outras normas de caráter geral, a exemplo da Lei 9.784/1999 e da LINDB, incidem apenas para preencher eventuais lacunas e devem ser aplicadas naquilo que for compatível com o regramento especial.
9.10.	Nesse ponto, é preciso observar o teor do art. 260, § 2º, do Regimento Interno/TCU, cuja força normativa é extraída de expressa autorização legislativa (Lei 8.443/1992, art. 3º c/c art. 39, § 1º) :
Art. 260. [...]
§ 2º O acórdão que considerar legal o ato e determinar o seu registro não faz coisa julgada administrativa e poderá ser revisto de ofício pelo Tribunal, com a oitiva do Ministério Público e do beneficiário do ato, dentro do prazo de cinco anos da apreciação, se verificado que o ato viola a ordem jurídica, ou a qualquer tempo, no caso de comprovada má-fé.
9.11.	Nesse quadro, o argumento de que teria havido violação ao princípio da vedação de aplicação retroativa de nova interpretação se esmaece por três razões principais:
i) não há direito adquirido à exegese;
ii) não houve o registro do ato de aposentadoria da interessada, de tal arte a não se aplicar a máxima de que a "modificação posterior de jurisprudência não alcançaria as situações consolidadas à luz de critério interpretativo anterior". Isto porque poder-se-ia falar em situação consolidada apenas quando o ato de concessão recebe o registro do TCU, por ser ato complexo;
iii) o acórdão que julgar legal o ato de aposentadoria e determinar o seu registro não faz coisa julgada administrativa, nos termos do § 2º do art. 260 do Regimento Interno deste Tribunal.
9.12.	Ante tal contexto e os elementos fáticos do caso concreto, não emergem fundamentos sólidos para acatar os argumentos apresentados pelos recorrentes.
10.	Das decisões judiciais proferidas acerca do tema em debate
10.1	Pede-se que, até o julgamento pelo TRF da apelação à sentença proferida no processo 1035883-44.2019.4.01.3400, em 13/08/2020, seja mantido o pagamento referente à parcela da rubrica "opção" do art. 193 da Lei 8.112/90 à interessada, nos termos da referida sentença. 
10.1.1	Menciona-se ainda decisão monocrática do Tribunal Regional Federal da Primeira Região, em sede de tutela provisória recursal, determinando a suspensão da aplicação do entendimento firmado no Acórdão 1599/2019-TCU-Plenário/TCU (processo: 1041687-08.2019.4.01.0000) . 
Análise
10.2.	Assim foi decidido em decisão monocrática da Desembargadora Federal Gilda Sigmaringa Seixas no Processo 1041687-08.2019.4.01.0000, em trâmite no TRF-1ª Região (peça 16) : 
'Pelo exposto, DOU PROVIMENTO ao agravo de instrumento, para, deferindo a tutela provisória recursal, suspender a aplicação do entendimento firmado no Acórdão 1599/2019-TCU-Plenário/TCU de que: "é vedado o pagamento das vantagens oriundas do art. 193 da Lei 8.112/1990, inclusive o pagamento parcial da remuneração do cargo em comissão ("opção") , aos servidores que implementaram os requisitos de aposentadoria após 16/12/1998, data de publicação da Emenda Constitucional 20, que limitou o valor dos proventos à remuneração do cargo efetivo no qual se deu a aposentadoria"; essa decisão vigorará até o julgamento colegiado deste agravo, ou até eventuais ulteriores decisão ou sentença pelo juízo primitivo.' 
10.3. 	Ocorre que a inclusão da parcela "opção" nos proventos de aposentadoria do recorrente foi considerada ilegal em razão de entendimento inaugurado pelo Acórdão 2988/2018-TCU-Plenário, anterior, portanto, ao Acórdão 1599/2019-TCU-Plenário. Assim, independentemente das disposições do Acórdão 1599/2019-TCU-Plenário, mencionado na decisão da desembargadora, o ato em reexame foi considerado ilegal por três razões (vide histórico desta instrução) : 
houve violação à regra constitucional, introduzida pela Emenda Constitucional 20/1998, que limita o valor dos proventos à remuneração do cargo efetivo; 
houve violação ao art. 193, § 2º, da Lei 8.112/1990, que veda a percepção da "opção" cumulativamente com os quintos; 
a jurisprudência apregoa que é "vedado ao servidor público carrear para os proventos da aposentadoria ou para a pensão por ele instituída parcela da remuneração sobre a qual não incidiu desconto previdenciário" (Acórdão 5919/2019-TCU-Primeira Câmara, de relatoria do ministro Benjamin Zymler, entre outros) . 
10.4	Assim, ad argumentandum tantum, ainda que reste superada a irregularidade constante do item (i) supra, ainda persiste ilegal a inclusão da parcela "opção" nos proventos do recorrente, pelas razões elencadas nos subitens (ii) e (iii) . 
10.5.	Contudo, faz-se ainda necessário mencionar o decidido no Processo 1035883-44.2019.4.01.3400, pela Excelentíssima Senhora Juíza Federal Substituta Diana Wanderlei, da 5ª Vara da JFDF, que autorizou a manutenção do pagamento da vantagem "opção".
10.6.	Desse modo, convém informar que, nos autos do processo nº 1035883- 44.2019.4.01.3400, da 5ª Vara Federal da Seção Judiciária do Distrito Federal, de autoria do Sindicato dos Servidores do Poder Judiciário e do Ministério Público da União no Distrito Federal - SINDJUS/DF, foi proferida sentença de procedência do pedido para determinar que seja aplicado o entendimento do TCU no Acórdão nº 2.076/2005, aplicado nos últimos 14 anos, no sentido de assegurar a manutenção, na aposentadoria, do pagamento da vantagem opção do art. 193 da Lei nº 8.112/1990.
10.7.	Cumpre trazer à colação o dispositivo da sentença proferida nos autos do Processo 1035883-44.2019.4.01.3400 (vide peça 15 do TC Processo 002.014/2020-3) :
III - DISPOSITIVO:
Ante o exposto, julgo PROCEDENTE o pedido autoral, nos termos do art. 487, I, do CPC, para que se faça incidir o entendimento do TCU, proferido no Acórdão 2.076/2005, aplicado nos últimos 14 (quatorze) anos, no sentido de assegurar "na aposentadoria a vantagem decorrente da opção, prevista no art. 2º da Lei nº 8.911/94, aos servidores substituídos da autora que, até a data de 18 de janeiro de 1995, tenham satisfeito os pressupostos temporais estabelecidos no art. 193 da Lei 8.112/90, ainda que sem os requisitos para aposentação em qualquer modalidade.
Determino à secretaria deste juízo que retifique o valor da causa, atribuindo-se à causa o valor de R$ 100.000,00 (cem mil reais) .
Condeno as rés ao pagamento, pro rata, dos honorários advocatícios dos patronos da parte autora, os quais arbitro em 10% sobre o valor atualizado da causa, com fulcro na parte final do
§2º do art. 85 do CPC, já que inestimável o proveito econômico.
A parte ré deverá reembolsar as custas adiantadas pela parte autora.
Sentença sujeita a reexame necessário (art. 496, I do CPC) . Oportunamente, haja ou não recurso voluntário, remetam-se os autos ao TRF1 (grifos acrescidos) .
Interposta apelação, antes da remessa dos autos para o Tribunal, intime-se a parte autora para responder ao recurso no prazo de 15 dias.
Publique-se. Registre-se. Intimem-se.
BRASÍLIA/DF.
DIANA WANDERLEI
Juíza Federal Substituta da 5ª Vara Federal SJ/DF
10.8.	Acrescente-se o Despacho exarado, em 29/9/2020, no mesmo Processo 1035883- 44.2019.4.01.3400, pelo Excelentíssimo Senhor Juiz Federal Cristiano Miranda de Santana:
PROCESSO: 1035883-44.2019.4.01.3400 
CLASSE: PROCEDIMENTO COMUM CÍVEL (7) 
AUTOR: SINDICATO DOS TRABALHADORES DO PODER JUDICIARIO E DO MINISTERIO PUBLICO DA UNIAO NO DF- SINDJUS/DF
Advogado do (a) AUTOR: MARLUCIO LUSTOSA BONFIM - DF16619 RÉU: UNIÃO FEDERAL
DESPACHO
Por meio da  petição  ID  324744389,  a  parte  autora  compareceu  aos  autos  para  informar  o descumprimento, pelo TCU, das decisões judiciais oriundas dos autos, especialmente aquele proferida pelo TRF1, em sede de agravo de instrumento, que foi ratificada pela sentença de mérito proferida pelo Juízo.
Pois bem.
O art. 1.012, § 1º, V, do CPC, prescreve que a sentença produzirá efeitos, desde logo, quando confirmar a tutela provisória, situação perfeitamente aplicável também ao caso de remessa necessária, por uma interpretação sistemática da legislação processual.
Assim, como a sentença decidiu pela procedência do pedido, ratificando anterior decisão incidental liminar, é de se concluir que está a produzir regulares efeitos o referido ato judicial.
[...]
Cumpra-se, com urgência.
BRASÍLIA, 29 de setembro de 2020 (grifos acrescidos) 
10.9.	No que tange à decisão supra, observa-se que ela ainda não se tornou definitiva, ou seja, não transitou em julgado. Situações similares são encontradas com razoável frequência na apreciação de atos de pessoal por este Tribunal, quando o interessado dispõe de decisão judicial (ainda não definitiva) favorável para manter benefício que, no entendimento do TCU, não é devido.  
10.10.	Nesses casos, o Tribunal usualmente nega registro ao ato e determina aos órgãos responsáveis o acompanhamento da ação judicial, para que implementem as consequências cabíveis (como a suspensão de pagamentos) se a decisão vier a perder sua eficácia. Todavia, enquanto isso não ocorrer, os pagamentos subsistirão - mas por força própria da decisão judicial concessiva da vantagem, sem a anuência do órgão de controle externo da legalidade da despesa pública.  
10.11.	Nessa linha, destaca-se o voto revisor proferido pelo Ministro Benjamin Zymler, no Acórdão 1106/2020-TCU-Plenário, in verbis: 
O indeferimento do registro, por outro lado, a par de não criar nenhum embaraço à plena eficácia do provimento jurisdicional, previne - na hipótese de revogação desse provimento - embaraços desnecessários no plano administrativo para o restabelecimento do 'status quo ante'. 
10.12.	Referido entendimento encontra amparo na doutrina do eminente Roberto Rosas:
'No S.T.F. asseverou o Ministro Rafael de Barros Monteiro que as decisões do Tribunal de Contas não podem ser revistas pelo Poder Judiciário, a não ser quanto ao seu aspecto formal, palavras corroboradas na mesma assentada pelo Min. Djaci Falcão, considerando essas decisões com força preclusiva (R.E. 55.821 - R.T.J. 43/151) . Ainda quando o ato administrativo seja praticado pelo Tribunal de Justiça, não ficará imune à apreciação do Tribunal de Contas com competência para isso (R.E. 47.390 - R.T.J. 32/115, bem como com o exercício de auditoria financeira e orçamentária sobre as contas dos Três Poderes, inclusive  Legislativo (art. 70, § 3º - Const.) assim interpretado pelo S.T.F. na Representação 764 do Espírito Santo (R.T.J. 50/245') (apud Jorge Ulisses Jacoby Fernandes, in Tribunais de Contas do Brasil, Jurisdição e Competência, Belo Horizonte: Editora Fórum, 2003, p. 153) .
10.13.	É dizer: a competência do TCU, prevista no art. 71, III, da Lei Maior de 1988, de apreciar, para fins de registro, as concessões de aposentadoria, é privativa desta Corte de Contas, sendo que não pode ser revista pelo Judiciário. Assim, independentemente do deslinde do referido processo na justiça federal, deve-se manter o julgamento pela ilegalidade da concessão em apreço. Isso porque essa intelecção preserva a independência e a autonomia constitucional do Tribunal de Contas da União, garantindo, ao mesmo tempo, o respeito à tutela judicial, pois não se determinaria as suspensões dos pagamentos por ela garantidos, ainda que provisoriamente.
10.14.	Destarte, apesar de se discordar da sentença proferida no Processo 1035883-44.2019.4.01.3400, entende-se que a referida deliberação judicial produz efeitos, desde logo, estendendo-se à toda categoria profissional representada do Sindjus/DF, nos termos encartados na parte dispositiva da sentença. Nesse sentido, o órgão deverá dar cumprimento ao decidido pelo Poder Judiciário, suspendendo, se ainda o fez, o cumprimento da determinação constante dos subitens 9.31 e 9.3.3 do acórdão recorrido, enquanto subsistirem os efeitos da citada decisão judicial. Demais disso, deve-se orientar o gestor no sentido de que acompanhe o desenrolar do processo judicial em questão, para os fins de restabelecer, tão logo seja possível, a eficácia das determinações contidas nos itens supramencionados.
10.15.	Por fim, entende-se que a medida determinada pela Questão de Ordem aprovada na Sessão Plenária de 8/6/2011 (Ata 22/2011) , no sentido de encaminhar ao Departamento de Assuntos Extrajudiciais da Advocacia-Geral de União (AGU) e à Conjur/TCU as informações necessárias ao acompanhamento do Processo 1035883-44.2019.4.01.3400, na Justiça Federal, mostra-se despicienda nestes autos, pois que já incluída em diversas deliberações desta Casa.
11. Da hipótese de sobrestamento deste processo
11.1.	A Administração recorrente aduz que este processo deve ser sobrestado, com base nos seguintes argumentos:
11.2.	Invoca o princípio da isonomia para defender o sobrestamento em alegada situação similar à de outros casos sobrestados pelo TCU até que o Tribunal decida sobre o mérito de recurso interposto contra o Acórdão 2988/2018-TCU-Plenário (processo TC-Processo 027.914/2013-5) .
Análise:
11.3.	Entende-se que o instituto da "opção" foi devidamente analisado no histórico desta instrução. Assim, baseando-se na legislação aplicável à espécie e nas diretrizes de hermenêutica, avalia-se que todos os servidores que não implementaram as condições para a aposentação até 15/12/1998 (véspera da vigência da EC 20/1998) não fazem jus à percepção de "FC" ou da parcela "opção" (se existente na estrutura remuneratória) nos proventos de aposentadoria. Reitere-se o que já anotado em tópico anterior desta instrução, a característica de ato complexo atribuída pelo Supremo Tribunal Federal ao ato de aposentadoria, que somente se aperfeiçoa após julgamento (registro) por parte do Tribunal de Contas.
11.4.	No que tange à eventual corrente jurisprudencial dissonante do entendimento ora apresentado, quanto ao sobrestamento de processos envolvendo o instituto da "opção", pede-se vênia par discordar, em adesão aos ponderados argumentos expendidos pelo e. Ministro Benjamin Zymler, por ocasião da apreciação do TC Processo 027.914/2013-5 (Acórdão 2988/2018-TCU-Plenário, Sessão de 12/12/2018) , cuja repetição é aqui omitida em favor da síntese. 
11.5	Além disso, regista-se que o recurso interposto nos autos do TC Processo 027.914/2013-5 já foi apreciado pelo Tribunal por meio do Acórdão 3226/2020-TCU-Plenário, Rel. Min. Benjamin Zymler, no qual se negou provimento ao recurso, mantendo-se os termos do Acórdão 2988/2018-TCU-Plenário.
11.6	Por conseguinte, opina-se pela rejeição dos argumentos apresentados.
12. 	Da decisão do Supremo Tribunal Federal nos autos do RE 638.115/CE e seu impacto na apreciação da parcela "quintos"
12.1.	Aduz-se que o recebimento da parcela "quintos" se dá em razão de decisão judicial transitada em julgado. Alude também ao decidido pelo STF no RE 638.115/CE, com repercussão geral, e sua modulação de efeitos em sede de embargos de declaração (declarou a ilegalidade da incorporação da parcela "quintos", mas reconheceu indevida a cessação imediata do pagamento dos quintos quando fundado em decisão judicial transitada em julgado) .
12.2.	A recorrente alega ainda que "Este fato pode ser atestado a partir do termo de autuação do Processo de Cumprimento de Sentença nº 0035127-72.2007.4.01.3400, em que a servidora figurou como parte, e que foi distribuído antes do julgamento proferido em 18/12/2020 no RE 638.115/CE" peça 30, p. 3.
Análise
12.3.	Entende-se que a apreciação da incorporação de quintos pela recorrente será realizada por ocasião do julgamento do novo ato concessório a ser emitido pelo órgão de origem, nos termos dos seguintes comandos do acórdão recorrido:
'9.3. determinar que, no prazo de 15 (quinze) dias contados da ciência desta deliberação, a administração do Tribunal Regional do Trabalho da 10ª Região - DF e TO adote as seguintes medidas:
 (...) 
9.3.4. reavalie e, se for o caso, promova a efetiva alteração da parcela inerente à incorporação de "quintos" de função originalmente concedida diante da eventual necessidade de absorção dessa parcela pelas subsequentes modificações legais produzidas sobre a estrutura remuneratória da correspondente carreira, em sintonia, assim, com a deliberação proferida pelo Supremo Tribunal Federal no bojo do RE 638.115 durante a Sessão de 18/12/2019; devendo se manifestar anual e conclusivamente sobre o cumprimento, ou não, desse item do acórdão em item específico no seu Relatório de Gestão em cada exercício financeiro;'
12.4.	Assim, entende-se que os comandos supra não implicam prejuízo concreto à interessada, não havendo reparos a serem feitos na redação dos itens do acórdão recorrido relativos à parcela "quintos".
CONCLUSÃO
13.	Das análises anteriores, ante os elementos constantes dos autos até o momento, as disposições normativas e diretrizes jurisprudenciais aplicáveis, conclui-se que:
o ato em reexame ofendeu a Emenda Constitucional 20/1998;
as parcelas remuneratórias decorrentes do exercício das funções comissionadas deixaram de constituir base de incidência para a contribuição previdenciária desde 16/12/1998;
não houve violação aos princípios da segurança jurídica e da isonomia;
não houve violação ao direito adquirido;
não houve aplicação retroativa indevida de nova interpretação e não deve ser feita a modulação dos efeitos do acórdão recorrido;
cabe suspender o cumprimento dos subitens 9.3.1 e 9.3.3 do Acórdão 5433/2020-TCU-Segunda Câmara, até a eventual desconstituição da sentença oriunda do Processo 1035883- 44.2019.4.01.3400, em trâmite na Justiça Federal; 
não se vislumbra necessidade de sobrestar o julgamento do ato em questão neste processo;
não deve ser alterada a redação dos comandos do acórdão recorrido relativos à parcela "quintos" em razão da decisão do Supremo Tribunal Federal no RE 638.115/CE.
13.1.	Tais conclusões sustentam a proposta de negar provimento aos recursos em análise.
PROPOSTA DE ENCAMINHAMENTO
14.	Ante o exposto, submetem-se os autos às instâncias subsequentes, propondo-se:
a) conhecer dos recursos e, no mérito, negar-lhes provimento; 
b) determinar ao órgão de origem que acompanhe os desdobramentos do Processo nº 1035883-44.2019.4.01.3400, em trâmite no Tribunal Regional Federal da 1ª Região, e adote as medidas necessárias para dar imediato cumprimento às determinações contidas nos subitens 9.3.1 e 9.3.3 do Acórdão 5433/2020-TCU-Segunda Câmara, em caso de desconstituição ou de suspensão da eficácia da sentença proferida na citada ação;   
c) informar ao recorrente e demais interessados do acórdão a ser proferido, destacando que o relatório e o voto que o fundamentam podem ser acessados por meio do endereço eletrônico www.tcu.gov.br/acordaos."
É o Relatório.

não há.

Procurador Marinus Eduardo De Vries Marsico.

PEDIDO DE REEXAME. APOSENTADORIA. ILEGALIDADE DECORRENTE DA INCLUSÃO INDEVIDA DA PARCELA "OPÇÃO". IMPROCEDÊNCIA DAS ALEGAÇÕES RECURSAIS. NÃO PROVIMENTO.

APOSENTADORIA (APOS)

Secretaria de Recursos (Serur).

Atendidos os requisitos de admissibilidade, conheço dos pedidos de reexame interpostos pelo Tribunal Regional do Trabalho da 10ª Região/DF-TO - TRT-10 e por Rosane Guerra Neves contra o Acórdão 5433/2020-TCU-Segunda Câmara (Relator o Ministro-Substituto André Luís de Carvalho) , que considerou ilegal o ato de aposentadoria da mencionada recorrente por dele constar a parcela remuneratória conhecida como "opção" (art. 193 da Lei 8.112/1990) , em desacordo com as regras da Emenda Constitucional 20/1998, sem que tenha havido incidência da correspondente contribuição previdenciária e cumulativamente com a parcela denominada "quintos", decorrente, no caso, do exercício de função comissionada após a edição da Lei 9.624/1998.
A decisão recorrida também determinou ao TRT-10 que reavaliasse e, se fosse o caso, promovesse "a efetiva alteração da parcela inerente à incorporação de "quintos" de função originalmente concedida diante da eventual necessidade de absorção dessa parcela pelas subsequentes modificações legais produzidas sobre a estrutura remuneratória da correspondente carreira, em sintonia, assim, com a deliberação proferida pelo Supremo Tribunal Federal no bojo do RE 638.115 durante a Sessão de 18/12/2019; (...) ".
Em síntese, os recorrentes argumentaram que:
3.1.	os servidores públicos que satisfizeram, até 18/1/1995, os requisitos temporais do art. 193 da Lei 8.112/1990 fariam jus à parcela "opção" sem haver violação às regras da EC 20/1998, já que a retribuição pelo exercício de função de confiança integraria a remuneração do servidor ocupante de cargo efetivo, nos termos da Lei 8.852/1994, art. 1º, inciso III;
3.2.	houve incidência da contribuição previdenciária sobre a retribuição pelo exercício de função de confiança até a entrada em vigor da Lei 9.873/1999;
3.3.	ocorreu violação de direito adquirido, pois, com base no Acórdão 2076/2005-TCU-Plenário, os servidores públicos que tivessem satisfeito, até 18 de janeiro de 1995, os pressupostos do art. 193 da Lei 8.112/1990, ainda que não preenchidos os requisitos para aposentação em qualquer modalidade, tinham assegurada na aposentadoria a vantagem "opção", na forma do art. 2º da Lei 8.911/1994;
3.4.	a alteração do entendimento firmado no Acórdão 2076/2005-TCU-Plenário deve respeitar os princípios da segurança jurídica, da proteção da confiança e da isonomia, pois inúmeros atos foram considerados legais e registrados com base naquele precedente, e merece modulação de efeitos, a fim de que seja aplicado apenas a aposentadorias cujos atos de concessão tenham sido publicados em momento posterior à publicação do Acórdão 1599/2019-TCU-Plenário;
3.5.	há deliberação judicial que obriga o órgão de origem ao pagamento da vantagem "opção", pois, no Processo 1035883-44.2019.4.01.3400, interposto pelo Sindicato dos Servidores do Poder Judiciário e do Ministério Público da União no Distrito Federal - Sindjus/DF, foi proferida sentença - alinhada a decisão monocrática do Tribunal Regional Federal da 1ª Região - TRF-1 antecipatória dos efeitos da tutela recursal - que suspendeu a aplicação do entendimento firmado no Acórdão 1599/2019-TCU-Plenário e determinou "que se faça incidir o entendimento do TCU proferido no Acórdão 2.076/2005, aplicado nos últimos 14 (quatorze) anos, no sentido de assegurar 'na aposentadoria a vantagem decorrente da opção, prevista no art. 2º da Lei nº 8.911/94, aos servidores substituídos da autora que, até a data de 18 de janeiro de 1995, tenham satisfeito os pressupostos temporais estabelecidos no art. 193 da Lei 8.112/90, ainda que sem os requisitos para aposentação em qualquer modalidade'";
3.6.	o pagamento de "quintos" decorrentes do exercício de função comissionada após o advento da Lei 9.624/1998 deve ser mantido, uma vez que o Supremo Tribunal Federal - STF, ao concluir o julgamento do RE 638115 e modular os efeitos do entendimento ali firmado, em repercussão geral, considerou indevida a cessação imediata do pagamento daquela vantagem quando decorrente de sentença transitada em julgado, como é o caso da interessada nestes autos, beneficiada pela decisão definitiva no MS 2004.34.00.048565-0;
3.7.	em razão da necessidade de tratamento isonômico com os destinatários de Acórdãos que sobrestaram a análise de aposentadorias até o julgamento dos recursos interpostos contra o Acórdão 2988/2018-TCU-Plenário, o julgamento deste processo deveria ser sobrestado, uma vez que a matéria estaria sendo discutida pelo Plenário deste Tribunal, no processo TC Processo 027.914/2013-5 (peça 16, p. 6) .
Após analisar e rejeitar os argumentos recursais, a Secretaria de Recursos, em pronunciamentos uniformes e com apoio do Ministério Público junto ao TCU - MPTCU, propôs a este Tribunal conhecer e negar provimento aos apelos.
Pelas razões que passo a expor, acompanho os pareceres.
Consoante estabelece o art. 40, § 2º, da Constituição Federal, com redação dada pela Emenda Constitucional 20/1998, "Os proventos de aposentadoria e as pensões, por ocasião de sua concessão, não poderão exceder a remuneração do respectivo servidor, no cargo efetivo em que se deu a aposentadoria ou que serviu de referência para a concessão da pensão."
A aposentação apreciada pela decisão recorrida teve seus requisitos preenchidos após a publicação da EC 20/1998, o que atrai a disciplina do art. 40, § 2º, da Constituição Federal e impede a concessão da vantagem "opção", por acarretar proventos em valor superior à remuneração do cargo efetivo, conforme bem delineado na deliberação recorrida.
A questão, cuja essência jurídica remonta a 1998, foi destacada na parte dispositiva do Acórdão 1599/2019-TCU-Plenário, que decidiu:
"9.4. firmar entendimento de que é vedado o pagamento das vantagens oriundas do art. 193 da Lei 8.112/1990, inclusive o pagamento parcial da remuneração do cargo em comissão ('opção') , aos servidores que implementaram os requisitos de aposentadoria após 16/12/1998, data de publicação da Emenda Constitucional 20, que limitou o valor dos proventos à remuneração do cargo efetivo no qual se deu a aposentadoria."
Também não vislumbro as alegadas violações à segurança jurídica ou ao direito adquirido. O Supremo Tribunal Federal tem jurisprudência assentada (MS 24.997-8/DF, MS 24.958-7/DF e MS 25.015-1/DF) , acompanhada pelo TCU (Súmula 278) , no sentido de que os atos de aposentadoria, reforma ou pensão, por sua natureza complexa, se aperfeiçoam com o exame e consequente registro pelo Tribunal de Contas, nos termos do art. 71, inciso III, da Constituição Federal.
Os atos de pessoal somente passam a estar plenamente formados (perfeitos) , válidos (aferição da legalidade com reflexo de definitividade perante a Administração) e eficazes (plenamente oponíveis a terceiros, deixando de apresentar executoriedade provisória) quando recebem o registro do Tribunal de Contas, que detém competência constitucional para apreciar, para fins de registro, a legalidade dos atos de admissão, assim como as concessões de aposentadoria, reforma ou pensão.
A apreensão da natureza complexa do ato de aposentadoria é razão bastante para afastar a quase totalidade dos argumentos recursais. Considerando que o ato ora examinado não foi registrado, não há ato jurídico perfeito, válido e eficaz capaz de gerar direito a ser assegurado.
Aliás, por se tratar de atos complexos, a regra geral é que a inexistência de registro afasta a exigibilidade da arguida modulação de efeitos para transformar a vantagem em parcela compensatória. Sob tal compreensão, o Acórdão 2988/2018-TCU-Plenário autorizou a conversão da "opção" em vantagem pessoal a ser absorvida especificamente para os servidores com atos já apreciados e registrados pelo TCU, o que não se verifica aqui.
Nada obstante, é importante mencionar que, no recente Acórdão 565/2021-TCU-Plenário, ao avaliar o pagamento da rubrica "opção" do art. 193 da Lei 8.112/1990 em toda a Administração Pública, o TCU, como visto, determinou: (i) a supressão imediata da vantagem "opção" nos casos em que os atos foram expedidos há menos de cinco anos e ainda não foram julgados pelo TCU; (ii) a revisão dos atos com pagamentos irregulares cujos registros tenham sido feitos há menos de cinco anos - hipótese, frise-se, em que se enquadra o ato em apreço; (iii) a transformação da "opção" em vantagem pessoal a ser absorvida por reajuste futuros quando vigentes há mais de cinco anos e ainda sem registro; e (iv) em relação aos atos que já foram apreciados ou considerados tacitamente registrados há mais de cinco anos, a transformação da parcela "opção" em vantagem pessoal nominalmente identificada - VPNI, sujeita exclusivamente aos reajustes gerais dos servidores públicos.
O ato de aposentadoria objeto deste processo iniciou sua vigência em 01/11/2017 e foi submetido ao TCU em 09/01/2018, tendo sido apreciado em 19/05/2020. Assim, além da decisão ser posterior à prolação do Acórdão 1599/2019-TCU-Plenário, o que atraiu o entendimento ali firmado, conforme já esclarecido, é forçoso observar que a determinação recorrida, pela suspensão dos pagamentos realizados com base no ato ora impugnado, está em perfeita sintonia com o recente Acórdão 565/2021-TCU-Plenário, que enseja a imediata supressão da vantagem "opção" para o caso da servidora interessada, cujo ato foi emitido há menos de cinco anos e seu registro negado.
Também não há que se falar, no caso concreto, em aplicação retroativa de nova interpretação, uma vez que o acórdão recorrido nem revisa, nem cassa nenhum suposto julgamento anterior pela legalidade da aposentadoria do servidor, mas, sim, o aprecia originalmente, de acordo com a competência conferida à Corte de Contas pelo inciso III do art. 71 da Constituição Federal.
No tocante aos provimentos judiciais que, no juízo dos recorrentes, determinariam a continuidade dos pagamentos da parcela "opção", alinho-me integralmente aos precedentes atuais do TCU, fundamentados em tese bem detalhada pelo Ministro Benjamin Zymler e assentados nos Acórdãos 4.082/2021 e 4.082/2021, relatados pelo Ministro Raimundo Carreiro na 2ª Câmara, 4.063/2021 e 4.065/2021, relatados pelo Ministro Aroldo Cedraz na 2ª Câmara, 9.280/2021 e 4.033/2021, relatados pelo Ministro Benjamin Zymler na 1ª Câmara, 4.039/2021, relatado pelo Ministro Vital do Rêgo na 1ª Câmara, 4.015/2021 e 4.018/2021, relatados pelo Ministro Bruno Dantas na 1ª Câmara, dentre outros.
As decisões do TCU aduziram que as determinações judiciais pela incidência do entendimento proferido no Acórdão 2076/2005-TCU-Plenário não socorreriam aos interessados. Este Tribunal tem avaliado que o referido acórdão não discutiu as limitações impostas pela EC 20/1998 e apenas orientou a revisão dos atos de concessão editados sob a inspiração da Decisão 481/1997, então reconhecidamente antijurídica. Em outros termos, o escopo do Acórdão 2076/2005-TCU-Plenário seria mais reduzido do que o alvitrado pelo recorrente.
Pela clareza, transcrevo excerto do voto proferido pelo Ministro Benjamin Zymler na condução do Acórdão 1436/2021-TCU-Primeira Câmara:
"28.	O Sindicato dos Trabalhadores do Poder Judiciário e do Ministério Público da União no Distrito Federal (Sindjus/DF) ingressou com Ação Ordinária (1035883-44.2019.4.01.3400) perante a Seção Judiciária do Distrito Federal (SJ/DF) postulando, em tutela antecipada, a suspensão da aplicação do entendimento firmado no item 9.4 do Acórdão 1599/2019-TCU-Plenário e, no mérito, a anulação da referida deliberação, de modo a assegurar 'na aposentadoria a vantagem decorrente da opção, prevista no art. 2º da Lei nº 8.911/94, aos servidores que, até a data de 18 de janeiro de 1995, tenham satisfeito os pressupostos temporais estabelecidos no art. 193 da Lei 8.112/90, ainda que sem os requisitos para aposentação em qualquer modalidade'. Segundo a entidade corporativa, tal seria o entendimento do TCU amplamente aplicado nos últimos 14 (quatorze) anos, expresso no Acórdão 2076/2005-TCU-Plenário.
29.	O pedido de tutela antecipada foi indeferido pelo juízo titular da 5ª Vara Federal da SJ/DF, sobrevindo recurso de agravo de instrumento interposto perante o Tribunal Regional Federal da 1ª Região (TRF-1) . Ali, por decisão monocrática da desembargadora Gilda Seixas, foi deferida a tutela provisória nos seguintes termos:
'Pelo exposto, DOU PROVIMENTO ao agravo de instrumento, para deferindo a tutela provisória recursal, suspender a aplicação do entendimento firmado no Acórdão 1599/2019-TCU-Plenário/TCU de que: 'é vedado o pagamento das vantagens oriundas do art. 193 da Lei 8.112/1990, inclusive o pagamento parcial da remuneração do cargo em comissão ('opção') , aos servidores que implementaram os requisitos de aposentadoria após 16/12/1998, data de publicação da Emenda Constitucional 20, que limitou o valor dos proventos à remuneração do cargo efetivo no qual se deu a aposentadoria'; essa decisão vigorará até o julgamento colegiado deste agravo, ou até eventuais ulteriores decisão ou sentença pelo juízo primitivo' (grifos do original) .
30.	Houve interposição de agravo regimental pela União, o qual, todavia, não chegou a ser julgado, uma vez que, em 13/8/2020, o mérito da ação ordinária foi apreciado pela juíza substituta da 5ª Vara. Com isso, o processo no TRF foi encerrado.
31.	Na sentença de primeira instância, o pedido do autor foi julgado procedente, 'para que se faça incidir o entendimento do TCU, proferido no Acórdão 2.076/2005, aplicado nos últimos 14 (quatorze) anos, no sentido de assegurar na aposentadoria a vantagem decorrente da opção, prevista no art. 2º da Lei nº 8.911/94, aos servidores substituídos da autora que, até a data de 18 de janeiro de 1995, tenham satisfeito os pressupostos temporais estabelecidos no art. 193 da Lei 8.112/90, ainda que sem os requisitos para aposentação em qualquer modalidade'.
32.	Em outra vertente, o Sindicato Nacional dos Servidores do MPU e do CNMP (SINDMPU) obteve, no Agravo de Instrumento 1005757-89.2020.4.01.0000, a seguinte decisão liminar monocrática, de autoria do desembargador Wilson Alves:
'Pelo exposto, defere-se a antecipação dos efeitos da tutela recursal para suspender, em relação aos servidores já aposentados ou que já tinham requerido a aposentadoria quando do julgamento do TCU, a aplicação do entendimento firmado no Acórdão 1599/2019 no sentido 'de que é vedado o pagamento das vantagens oriundas do art. 193 da Lei 8.112/1990, inclusive o pagamento parcial da remuneração do cargo em comissão ('opção') , aos servidores que implementaram os requisitos de aposentadoria após 16/12/1998, data de publicação da Emenda Constitucional 20, que limitou o valor dos proventos à remuneração do cargo efetivo no qual se deu a aposentadoria'.
33.	Decisão similar obteve a Associação dos Servidores do Ministério Público Federal (ASMPF) , também no TRF-1, em Agravo de Instrumento alusivo à Ação Coletiva nº 1043038-98/2019.4.01.3400.
34.	Pois bem, o Tribunal de Contas da União é órgão público especializado, de estatura constitucional, incumbido de prestar auxílio ao Congresso Nacional no exercício do controle externo da União e das entidades da administração direta e indireta. Para tanto, possui autonomia, cumprindo-lhe, primordialmente, praticar atos administrativos de fiscalização, para o que lhe foram outorgadas pelo legislador constituinte diversas competências, inclusive a jurisdicional, em sua acepção mais ampla (cf. Vocabulário Jurídico, De Plácido e Silva, pág. 466) . De fato, como consignado na ementa do MS 23.550 (STF, Tribunal Pleno, redator para o acórdão min. Sepúlveda Pertence, DJ 31/10/2001) , o Tribunal de Contas da União, no exercício de suas funções, tem 'colorido quase-jurisdicional'.
35.	Isso, naturalmente, não afasta o controle do Poder Judiciário - insculpido no art. 5º, inciso XXXV, da Carta Magna - sobre seus atos. Ocorre que, mesmo nessas hipóteses, a natureza da decisão judicial é rescindente, e não substitutiva, porquanto a Constituição e a lei reservaram ao TCU a competência para exercer a jurisdição nos processos que lhe são afetos. É dizer, verificada ilegalidade, pode o Judiciário cassar a decisão desta Corte de Contas, declarando sua nulidade, mas não lhe é dado compelir o TCU a interpretar a lei (ou a Constituição) em um determinado sentido (cf. MS 21.466/DF, relator ministro Celso de Mello, in DJ 6/5/1994) .
36.	Não por outro motivo, aos membros do Tribunal de Contas da União foram atribuídas constitucionalmente as mesmas prerrogativas da magistratura em equiparação com os ministros do Superior Tribunal de Justiça, in verbis: 'os Ministros do Tribunal de Contas da União terão as mesmas garantias, prerrogativas, impedimentos, vencimentos e vantagens dos Ministros do Superior Tribunal de Justiça (...) ' (§ 3º do art. 73 da CF/1988) .
37.	Tem-se, assim, que, tal qual os membros do Poder Judiciário, os juízes (Ministros) do Tribunal de Contas da União, no cumprimento de suas atribuições jurisdicionais, estão sujeitos tão somente à lei e ao Direito, sendo a independência funcional um atributo inerente às suas atividades. Desse modo, cabe aos membros deste Tribunal decidir as questões que lhe são submetidas segundo a sua convicção jurídica e de acordo com o princípio do livre convencimento motivado.
38.	De tanto, resulta que, seja pela jurisdição atribuída constitucionalmente ao Tribunal de Contas da União, seja pelas prerrogativas da magistratura de que gozam os membros desta Corte de Contas, as decisões judiciais antes referidas não devem ser compreendidas no sentido de que este Tribunal não possa ou esteja impedido de apreciar os processos de sua competência de acordo com a livre convicção dos seus magistrados e que deva obrigatoriamente atuar de acordo com o entendimento que os respectivos juízos consideraram ser o correto.
39.	Posto isso, atendo-me ao Agravo de Instrumento interposto pelo SINDMPU (uma vez que, quanto às outras ações, não há indicativo claro do MPF de que o sr. Arivaldo Alves Pereira delas seria potencial beneficiário, na qualidade de substituído ou representado) , extrai-se da decisão que o pedido do sindicato foi atendido liminarmente para assegurar aos servidores substituídos pelo ente corporativo, já aposentados ou que já tinham requerido a aposentadoria até 10/7/2019, o entendimento consubstanciado no Acórdão 2076/2005-TCU-Plenário, o qual supostamente teria sido alterado pelo Acórdão 1599/2019-TCU-Plenário desta Corte.
40.	Ocorre que o TCU em nenhum momento desconstituiu ou tornou insubsistente o Acórdão 2.076/2005. É dizer, o posicionamento prestigiado no Acórdão 2076/2005-TCU-Plenário de maneira alguma vem sendo transgredido pelo Tribunal em virtude do entendimento fixado no Acórdão 1599/2019-TCU-Plenário.
41.	De fato, como exaustivamente demonstrado neste voto, a finalidade do Acórdão 2.076/2005 foi tão somente orientar a revisão dos atos de concessão editados sob a inspiração da Decisão 481/1997, então reconhecidamente antijurídica. Para que não pairem dúvidas a respeito, reproduzo a íntegra daquela deliberação (ênfase acrescentada) :
Acórdão 2076/2005-TCU-Plenário
'ACORDAM os Ministros do Tribunal de Contas da União, reunidos em Sessão do Plenário, ante as razões expostas pelo Revisor, e com fundamento nos arts. 1º, inciso II, e 34 da Lei nº 8.443/92, em:
9.1. conhecer dos embargos de declaração opostos pelos interessados acima nominados, para, no mérito, acolhê-los, tornando insubsistente o Acórdão 589/2005-TCU-Plenário-TCU;
9.2. alterar o item 8.5 da Decisão nº 844/2001-Plenário-TCU, que passa a ter a seguinte redação:
'8.5. determinar aos órgãos e entidades da Administração Pública Federal direta, autárquica e fundacional que promovam, de imediato, sob pena de responsabilidade solidária, o reexame dos atos de aposentadoria emitidos sob orientação das Decisões nº s 481/97-Plenário-TCU e 565/1997-Plenário-TCU, para a exclusão da parcela opção, derivada exclusivamente da vantagem 'quintos' ou 'décimos', dispensando-se a restituição dos valores recebidos de boa-fé, nos termos da Súmula 106 da Jurisprudência deste Tribunal';
9.3. esclarecer que, para fins do disposto no item 8.5 da Decisão nº 844/2001-Plenário-TCU, com a redação dada por este Acórdão, deve ser observado o seguinte:
9.3.1. é assegurada na aposentadoria a vantagem decorrente da opção, prevista no art. 2º da Lei nº 8.911/94, aos servidores que, até a data de 18 de janeiro de 1995, tenham satisfeito os pressupostos temporais estabelecidos no art. 193 da Lei 8.112/90, ainda que sem os requisitos para aposentação em qualquer modalidade;
9.3.2. em atenção aos princípios da segurança jurídica, da boa-fé e da isonomia, a determinação constante do item 8.5 da Decisão nº 844/2001-Plenário-TCU, com a redação dada por este Acórdão, não se aplica aos atos de aposentadoria expedidos com base no entendimento decorrente das Decisões nº s 481/1997-Plenário e 565/1997-Plenário, e já publicados no órgão de imprensa oficial até a data da publicação da Decisão nº 844/2001-Plenário (DOU de 25/10/2001) '.
42.	Fácil perceber, assim, que o Acórdão 2076/2005-TCU-Plenário jamais foi - ou poderia ser - aplicado ao caso do sr. Arivaldo Alves Pereira, que nunca teve sua 'opção' vinculada a 'quintos' ou 'décimos'. Além disso, o interessado apenas se aposentou em 2016, sob um ordenamento jurídico completamente distinto daquele em que situada a exegese encampada na Decisão 481/1997 ou no Acórdão 2.076/2005.
43.	Insisto: a despeito de prolatado em 2005, o Acórdão 2.076 deste Tribunal teve o específico propósito de encerrar a polêmica instalada na Corte com a edição da malfadada Decisão Administrativa 481/1997; mais especificamente, o único escopo do acórdão de 2005 foi uniformizar o tratamento a ser dado aos atos - então reconhecidamente ilícitos, diga-se de passagem - produzidos sob inspiração da decisão de 1997. Por certo, não se pode conceber - e tal jamais foi a pretensão do TCU - que uma controvertida decisão administrativa subsista, como fonte de direito, a substancial modificação do quadro normativo em que engendrada. Logo, os efeitos de ambas as deliberações (Decisão 481/1997 e Acórdão 2.076/2005) se circunscrevem - necessária e exclusivamente - ao período que antecede a promulgação da Emenda 20.
44.	Na realidade, como também já mencionado alhures, o entendimento há muito assentado no TCU sobre a matéria, reafirmado mais recentemente por meio do Acórdão 1599/2019-TCU-Plenário, é aquele expresso na Decisão 753/1999, revestido, inclusive, de caráter normativo.
45.	Afora isso, o Acórdão 2076/2005-TCU-Plenário, ao apreciar em recurso a Decisão 844/2001-Plenário, manteve incólume o entendimento de que as parcelas 'opção' e 'quintos' são inacumuláveis, de modo que também por isso o ato de aposentadoria do sr. Arivaldo Alves Pereira, ao contemplar ambas as vantagens, apresenta-se antijurídico.
46.	Não é de somenos salientar, ainda, que a EC 20 não se limitou a fixar como teto do benefício previdenciário do servidor a remuneração de seu cargo efetivo. Mais que isso, ela conferiu ao regime de previdência do funcionalismo caráter contributivo e erigiu como balizas 'critérios que preservem o equilíbrio financeiro e atuarial' do sistema, aspectos que seriam inexoravelmente malferidos caso se admitisse a inclusão nos proventos de parcelas isentas de contribuição de custeio (como ocorre há mais de duas décadas com a 'opção') e o pagamento de benefícios em valores superiores à remuneração percebida em atividade (como aquele conferido ao interessado) . 
47.	No ponto, peço licença para consignar que também sobre isso a jurisprudência do TCU é longeva. Eis como esta Corte de Contas, ainda em 2008, advertiu um órgão do Poder Judiciário:
'no regime contributivo previdenciário constitucional é vedado ao servidor público carrear para os proventos da aposentadoria ou para a pensão por ele instituída parcela da remuneração sobre a qual não incidiu desconto previdenciário' (item 9.2.1 do Acórdão 1286/2008-TCU-Plenário) .
48.	A propósito, na antecipação de tutela deferida pelo TRF-1, não há nenhuma determinação no sentido de afastar a aplicação das disposições da EC 20/1998 para os atos de aposentadoria editados sob a nova ordem. Tampouco é possível conceber que a referida decisão tenha alçado a peculiar interpretação dada pelo SINDMPU ao Acórdão 2076/2005-TCU-Plenário à condição de cláusula pétrea, imune, até mesmo, a alterações supervenientes no regime previdenciário promovidas por meio de emenda à Constituição Federal.
49.	Assim, a eficácia do decisum (como a dos demais referidos pelo MPF, a propósito) há de ser compreendida como adstrita aos aposentados até a edição da EC 20/1998 cuja 'opção' tenha sido concedida à luz das orientações expressas na Decisão 481/1997-TCU-Plenário e que não acumulem 'opção' e 'quintos', tudo nos exatos termos do Acórdão 2076/2005-TCU-Plenário, o que não é o caso do sr. Arivaldo Alves Pereira."
Por conclusão, deve ser rejeitada a alegação recursal de que o pagamento da parcela "opção" estaria protegido por decisões judiciais.
Quando ao direito à percepção, com base em decisão judicial transitada em julgado e na modulação efetuada pelo STF ao final do julgamento do Recurso Extraordinário - RE 636.115, de "quintos" incorporados em razão do exercício de funções após a edição da Lei 9.624/1998, tem-se que a deliberação recorrida limitou-se a determinar ao TRT-10 que "reavalie e, se for o caso, promova a efetiva alteração da parcela inerente à incorporação de "quintos" de função originalmente concedida diante da eventual necessidade de absorção dessa parcela pelas subsequentes modificações legais produzidas sobre a estrutura remuneratória da correspondente carreira, em sintonia, assim, com a deliberação proferida pelo Supremo Tribunal Federal no bojo do RE 638.115 durante a Sessão de 18/12/2019, (...) ".  (grifei) 
Tem-se, pois, que o comando desta Corte, nos termos em que foi formulado, não implica qualquer prejuízo concreto à interessada. Não há, desse modo, reparo a ser feito na redação da deliberação recorrida no que tange a este ponto específico.
Registre-se, por oportuno, que, ainda que comprovado o trânsito em julgado, tal fato, por si só, não implicará futuro juízo pela legalidade do novo ato a ser submetido ao exame deste Tribunal, pois o STF deixou assente no RE acima mencionado, em repercussão geral, que a incorporação de quintos, no período de 8/4/1998 a 4/9/2001, ofende o princípio da legalidade (Tema 395) .
	Com essas observações, voto por que o Tribunal adote a minuta de Acórdão que submeto a este Colegiado.
TCU, Sala das Sessões Ministro Luciano Brandão Alves de Souza, em 25 de maio de 2021.
JORGE OLIVEIRA
Relator